【裁判字號】    98,訴,972
【裁判日期】    980929
【裁判案由】    返還眷村改建自備款
【裁判全文】
臺灣臺北地方法院民事判決               98年度訴字第972號
原      告  丙○○
訴訟代理人  乙○○
被      告  國防部
法定代理人  甲○○
訴訟代理人  林志宏律師
複代理人    周嬿容律師
            劉秋絹律師
上列當事人間返還眷村改建自備款事件，本院於民國九十八年九
月十一日言詞辯論終結，判決如下：
    主  文
原告之訴駁回。
訴訟費用由原告負擔。
    事實及理由
壹、程序部分：按訴狀送達後，原告不得將原訴變更或追加他訴
    。但擴張或減縮應受判決事項之聲明者，不在此限，民事訴
    訟法第二百五十五條第一項第三款定有明文。查原告於民國
    九十七年七月二十五日起訴時請求被告給付新臺幣（下同）
    七十七萬六千零三十元及自起訴狀繕本送達之翌日起至清償
    日止，按年息百分之五計算之利息。嗣於九十七年八月二十
    六日將請求之金額縮減為七十七萬三千一百八十四元，復於
    九十八年四月二十九日再將請求金額縮減為五十五萬六千四
    百七十元，核屬減縮應受判決事項之聲明，揆諸首開規定，
    應予准許。
貳、實體部分：
一、原告起訴主張：
  (一)原告於八十七年四月二十四日填寫新竹市第一村改建基地原
    眷戶眷舍改建（遷）申請書（下稱改建申請書），配合眷村
    改建計畫，與被告成立委任、合夥關係。依國軍老舊眷村改
    建條例第二十條之規定，原眷戶可獲得之輔助購宅款，依國
    有土地可計價公告現值總額百分之六十九‧三為輔助購宅款
    分配總額，若輔助購宅款分配總額未達配售住宅房地總價時
    ，由原眷戶自行負擔差額，但最高以配售住宅房地總價百分
    之二十為限。原告獲配售新竹市第一村改建基地完工後門牌
    為新竹市○○路○段一九二號六樓之建物及基地持分，因輔
    助購宅款分配總額未達配售住宅房地總價，故需由原眷戶負
    擔以配售住宅房地總價百分之二十為上限之自備款，經被告
    核定後，原告需繳納七十七萬六千零三十元。然新竹市第一
    村改建基地之五十一筆國有可計價土地（下稱系爭可計價土
    地）係依八十五年公告現值為計算基準，共計為三十八億三
    千四百四十五萬七千五百六十一元，而其出具之改建申請書
    及認證書之日期分別為八十七年四月二十四日、同月三十日
    ，理應按八十七年當期土地公告現值為計價依據，被告竟按
    八十五年之土地公告現值計價，致使系爭可計價土地總價較
    低，而影響其自備款數額。
  (二)系爭可計價土地八十七年之公告現值為四十億零三百八十四
    萬九千零六十五元，乘以百分之六十九‧三，為二十七億七
    千四百六十六萬七千四百零二元，此為輔助購宅分配總額，
    除以總輔助購宅坪型數三萬零五百九十六坪，每坪輔助金額
    為九萬零六百八十一元，而原告獲配售之房地為二十八坪型
    ，故可獲得之輔助購宅款為二百五十三萬九千零六十元。
  (三)而配售住宅房地總價為四十三億四千五百二十七萬二千零三
    元，應乘以百分之六十九‧三，為三十億一千一百二十七萬
    三千四百九十七元，此為原眷戶房地總價，除以總輔助購宅
    坪型數三萬零五百九十六坪型後，每坪型房地價格為九萬八
    千四百二十‧四元，而其所獲配售之房地為二十八坪型，總
    價為二百七十五萬五千七百七十四元。輔助購宅款及配售之
    二十八坪型房地價格間之差額即為其自備款，故其自備款應
    為二十一萬六千七百十四元，而其已繳納七十七萬三千一百
    八十四元，被告自應退還溢繳之五十五萬六千四百七十元，
    爰依民法第六百七十七條、第六百八十條及關於委任之規定
    ，請求被告返還已繳納之自備款等情。並聲明：被告應給付
    原告五十五萬六千四百七十元，及自起訴狀繕本送達之翌日
    起至清償日止按年息百分之五計算之利息。
二、被告則以：依國軍老舊眷村改建條例施行細則第十七條規定
    ，國軍老舊眷村改建條例第二十條第一項所稱國有土地可計
    價，係指非屬公共設施之國有土地，按行政院核定改建計畫
    當期公告土地現值計算之價格，而行政院係於八十五年十一
    月四日核定國軍老舊眷村改建計畫，自應以八十五年公告現
    值為計算基準，原告主張依八十七年公告現值為計算基準，
    自無理由。且國軍老舊眷村改建條例第二十條規定僅有在計
    算輔助購宅款分配總額時，有將國有土地可計價者之公告土
    地現值乘以百分之六十九‧三之必要，至於原告主張配售房
    地房地總價應乘以百分之六十九‧三，即無依據。是原告自
    行計算之自備款數額，顯有違誤。以原眷戶所可獲得之輔助
    購宅款分配總額二十六億五千七百二十七萬九千零九十元，
    除以總輔助購宅坪型數三萬零五百九十六坪型，每坪型輔助
    購宅款金額為八萬六千八百五十‧五三九元，原告所配售之
    房地為二十八坪型，可獲得之輔助購宅款為二百四十三萬一
    千八百十五元，未達該二十八坪型房地總價三百八十八萬零
    一百五十元，惟因原告所須負擔之自備款以配售房地價格之
    百分之二十為上限，故原告僅須負擔三百八十八萬零一百五
    十元之百分之二十，即七十七萬六千零三十元，另加計原告
    自費增建之二坪型價款為二十七萬七千一百五十四元，計算
    後原告總計應負擔之自備款為一百零五萬三千一百八十四元
    ，原告並無溢繳之情形。此外，有關國軍老舊眷村改建條例
    第二十條所規定計算原眷戶輔助購宅款之國有可計價土地，
    其土地所有權仍屬國家所有而非原眷戶私有，原眷戶難認係
    以土地權利為合夥出資，是兩造間並未存在合夥或委任關係
    ，原告依合夥、委任關係為請求，自非有據等語，資為抗辯
    。並聲明：原告之訴駁回。
三、兩造不爭執事實：原告於八十七年四月二十四日改建申請書
    ，配合眷村改建計畫，獲配售新竹市第一村改建基地完工後
    住宅門牌新竹市○○路○段一九二號六樓建物及基地持份，
    總價款為四百十五萬七千三百零四元。原告向被告提出之改
    建申請書係選擇配購尉士官階二十八坪型，並自費增建二坪
    型之住宅，自費增坪之款項原告應自行全額負擔。
四、得心證理由：
  (一)原告主張其與被告間有委任、合夥關係云云，按合夥依民法
    第六百六十七條規定，稱合夥者，謂兩人以上互約出資以經
    營共同事業之契約。同條第二項規定，前項出資，得為金錢
    或其他財產權，或以勞務、信用或其他利益代之。又稱委任
    者，謂當事人約定，一方委託他方處理事務，他方允為處理
    之契約，民法第五百二十八條亦有明文。經查，本件兩造間
    ，並無任何互約出資以經營共同事業之意思合致，且
    本件供作眷村改建之土地均屬國有，並非原眷戶私有，亦難
    認原告係以提供土地作為出資，原告主張本件係原眷戶以土
    地權利與被告成立合夥關係，已非可採。而被告係依國軍老
    舊眷村改建條例依法辦理眷村改建，並非基於原告在內之原
    眷戶之委託而處理事務，原告認兩造間成立委任關係云云，
    亦有誤解。綜上，原告以委任、合夥關係為本件之請求權基
    礎，自非有據。
  (二)次查，依國軍老舊眷村改建條例第二十條第一項、第二項、
    第四項規定：「原眷戶可獲之輔助購宅款，以各直轄市、縣
    （市）轄區內同期改建之國軍老舊眷村土地，依國有土地可
    計價公告土地現值總額百分之六十九‧三為分配總額，並按
    其原眷戶數、住宅興建成本及配售坪型計算之。分配總額達
    房地總價以上者，原眷戶無須負擔自備款，超出部分，撥入
    改建基金；未達房地總價之不足款，由原眷戶自行負擔」、
    「前項原眷戶自行負擔部分，最高以房地總價百分之二十為
    限，其有不足部分，由改建基金補助」、「申請自費增加住
    宅坪型之原眷戶，仍依原坪型核算輔助購宅款，其與申請價
    購房地總價之差額由原眷戶自行負擔」。國軍老舊眷村改建
    條例施行細則第十七條復規定：「本條例第二十條第一項所
    稱國有土地可計價，係指非屬公共設施之國有土地，按行政
    院核定改建計畫當期公告土地現值計算之價格」，基此規定
    ，自應以「行政院核定國軍老舊眷村改建計畫當期」之公告
    土地現值計算價格，而行政院係在八十五年十一月四日以台
    八十五防字第三八四０六號函核定通過國軍老舊眷村改建計
    畫，此經被告提出該計畫封面影本、行政院八十五年十一月
    四日台八十五防字第三八四０六號函可稽（本院卷第三一、
    一一二頁），且為原告所不爭執，是被告依八十五年之公告
    土地現值為計算標準，自屬有據，原告主張應以八十七年之
    公告土地現值計算云云，並非可採。
  (三)次查，依上述國軍老舊眷村改建條例第二十條第一項規定可
    知，僅在計算同期改建眷村全體原眷戶可獲得輔助購宅款之
    分配總額時，因係以各直轄市、縣市轄區內同期改建之國軍
    老舊眷村土地中屬國有土地可計價者，以其公告土地現值總
    額之百分之六十九‧三為全體原眷戶可獲得輔助購宅款之分
    配總額，故僅在計算此項分配總額時，有將國有土地可計價
    者之公告土地現值乘以百分之六十九‧三之必要。原告主張
    原眷戶房地總價（土地加營建成本）四十三億四千五百二十
    七萬二千零三元，其中包括被告百分之三十‧七配回一百四
    十間房屋在內，被告應負擔百分之三十‧七土地及營建成本
    ，故應以此房地總價乘以百分之六十九‧三方屬原眷戶之房
    地總價，以此為基準計算各坪型之總價，以其獲配之二十八
    坪型計算，總價為二百七十五萬五千七百七十元，此總價與
    其可獲得之輔助購宅款二百五十三萬九千零六十元間之差額
    為其應負擔之自備款云云，即與上揭規定不符，亦無所據，
    難以採認。
  (四)而被告所稱：新竹市第一村改建基地規劃圈內國有土地可計
    價者五十一筆之八十五年公告土地現值總額，乘以百分之六
    十九‧三為二十六億五千七百二十七萬九千零九十元等情，
    業據提出新竹市第一村改建基地同期規劃圈之非國有可計價
    土地清冊、國有可計價土地六十九‧三輔助購宅款計算表為
    憑（本院卷第二五頁），則被告據此除以總輔助購宅坪型數
    （三萬零五百九十六坪）計算每坪型數輔助購宅款金額為八
    萬六千八百五十‧五三九元，原告所屬尉士官級二十八坪型
    可獲得之輔助購宅款為二百四十三萬一千八百十五元，因未
    達二十八坪型房地總價三百八十八萬零一百五十元之百分之
    八十，依國軍老舊眷村改建條例第二十條第二項規定，原眷
    戶自行負擔部分，最高以房地總價百分之二十為限，則原告
    需自行負擔之二十八坪型房地總價即七十七萬六千零三十元
    （3,880,150 X 20%＝776,030），即難認有何違誤。
五、綜上所述，本件原告之主張皆無可採，從而，原告本於民法
    第六百七十七條、六百八十條及關於委任之規定，請求被告
    返還如聲明所示金額及利息，為無理由，應予駁回。
六、本件事證已臻明確，兩造其餘主張、陳述及所提之證據，均
    與判決結果不生影響，爰不一一論述，附此敘明。
七、結論：本件訴訟為無理由，依民事訴訟法第七十八條判決如
    主文。
中    華    民    國    98    年    9     月    29    日
                  民事第五庭    法  官  高偉文
以上正本係照原本作成
如對本判決上訴，須於判決送達後20日內向本院提出上訴狀
中    華    民    國    98    年    9     月    29    日
                                書記官  駱俊勳


司法院資訊處製作；財團法人民間司法改革基金會備份。
